【裁判字號】    90,毒抗,150
【裁判日期】    900307
【裁判案由】    毒品危害防制條例
【裁判全文】
臺灣高等法院刑事裁定                              九十年度毒抗字第一五號
    抗  告  人
    即聲 請 人  臺灣板橋地方法院檢察署檢察官
    被      告  甲○○
右抗告人因被告違反毒品危害防制條例案件，不服臺灣板橋地方法院中華民國九十年
二月四日裁定（九十年度毒聲字第五九０號）提起抗告，本院裁定如左：
    主  文
原裁定撤銷，發回臺灣板橋地方法院。
    理  由
一、本件原聲請意旨略以：被告甲○○基於概括犯意，自民國（下同）八十九年九月
    起至九十年一月中旬止，連續在其住宅內施用第二級毒品安非他命，為警於九十
    年二月三日下午十一時三十分許，在其住所內查獲之事實，業經被告自白不諱，
    且扣有施用毒品器具二個、殘渣袋二個可稽，爰依毒品危害防制條例第二十條第
    一項及觀察勒戒處分執行條例第三條第一項、第二項規定，聲請裁定將被告送勒
    戒處所觀察、勒戒。檢附原偵查卷乙宗等語。
二、次查本件原裁定略以：聲請意旨如聲請書所載（如附件）。按：「被告之自白，
    不得作為有罪判決之惟一證據，仍應調查其他必要證據，以查是否與事實相符。
    」，刑事訴訟法第一百五十六條第二項定有明文。被告甲○○於警訊及偵訊時，
    固均『自白』施用第貳級毒品安非他命，惟查聲請書引據之『施用毒品器具貳個
    』暨『殘渣袋貳個』，被告甲○○係供稱該等物品為『鄭祥和』所有〔參見被告
    之警訊筆錄〕。又所謂『施用毒品器具貳個』，據臺北縣警察局板橋分局刑事案
    件報告書暨被告之警訊筆錄載述情節，係指：「『海洛因』注射針筒貳支」，斯
    與聲請意旨即被告涉嫌施用第貳級毒品『安非他命』，實無證據上之關連性，無
    從據扣案『鄭祥和』所有之『海洛因』注射針筒貳支」、「殘渣袋貳個」懸揣被
    告之前開『自白』如何與事實相符。聲請人聲請裁定將被告送勒戒處所執行觀察
    、勒戒，未便准許。
三、抗告意旨則略以：
（一）本件原審駁回觀察勒戒聲請之理由，無非以刑事訴訟法第一百五十六條第二項
      規定：「被告之自白，不得作為有罪判決之唯一證據，仍應調查其他必要之證
      據，以察其是否與事實相符。」因認本件被告林新添涉嫌違反毒品危害防治條
      例第十條第二項僅有被告之自白，欠缺補強事證，無從遽以認定被告有施用安
      非他命之犯行，為裁定駁回本件觀察勒戒聲請之主要論據。
（二）惟按毒品危害防治條例第二十條第一項，規定違反該條例第十條中單純吸用毒
      品罪者，應先送勒戒處所觀察勒戒，同條第二項並針對觀察勒戒後無繼續施用
      傾向之情形予以免除刑事訴追之恩典，究其立法意旨，乃針對毒品吸用者特殊
      之身心狀態、社會經濟環境、自殘行為之危害性及犯罪習慣等諸多因素綜合考
      量，始將施用毒品行為從單純犯罪重新定位為兼具犯罪與疾病雙重性質，並將
      其法律效果由「刑罰」為主之單軌制度調整為「矯治」先行之處分優位制度，
      以求對於毒品施用行為能夠發揮更積極有效之抑止功能（肅清煙毒條例修正條
      文總說明第十三點、修正條文對照表第二十條說明部分參照）。準此，在上述
      條文之建構精神下，依據毒品危害防治條例第二十條第一項之規定，針對施用
      毒品行為所進行之觀察勒戒，性質係屬於刑法總則編第十二章第八十條以降保
      安處分之一種，而非刑法第三十二條以下所指稱之刑罰，本質上屬於對有社會
      危險性之行為人其危險行為預防之司法處分之一，與本於罪責並立基於應報觀
      念而成立刑罰顯然有間。詳言之，保安處分本身係對行為人社會危險性所提出
      之防衛措施（Abw-ehrmassnhmen），係鑑於受處分人重複進行危險行為之高或
      然率所提出對受處分人有高度保護色彩之司法處分行為，而非針對行為人行為
      之懲罰與非難，二者性質目的功能皆截然有異。同時保安處分觀察審酌之時間
      點，集中在與對未來之預防與保護，亦與刑罰係對過去之事實進行訴追處罰之
      特性有別。是以由於刑罰與保安處分二者性質並不相同，對於構成保安處分之
      要件事實在認定上即須本於其性質上之特殊性而有所調整，所依據之證據亦無
      須與有罪判決之事實認定證據採擷原則全然一致。故就具體個案情形是否該當
      毒品危害防治條例第二十條第一項之情形而應施予觀察勒戒處分，其成立要件
      之審核，即與一般以刑罰為法律效果之刑法條文對於構成要件該當與否及有罪
      無罪之認定，法理上無全體一致之必然性，而有針對不同情況採以不同之對應
      標準，以求符合各別手段本身不同之目的設定。
（三）進一步以論，在一般以刑罰為法律效果之犯罪中，其構成要件之審核與認定，
      由於直接關係到被告是否有罪以及在法律上是否必須接受刑罰效果之法律制裁
      ，自應適用嚴格之證據採證及認定法則，同時並依據刑事訴訟法中關於證據能
      力、證明力及調查方法之規定限制，以求認定犯罪與刑罰之慎重與正確；然而
      在保安處分之情形下，依其性質，處分之客體係著重在行為人而非單純之犯罪
      行為，是以對於保安處分之發動與執行，其審查之重點將而集中在針對行為人
      之具體狀態及其危險性（包括對社會及其本身）之判斷認定。因而在受處分人
      已自陳有該當保安處分要件事實，其任意可信之自白已足構成事實認定之表面
      證據，同時在欠缺其他現實上可能及時調查、或根本客觀上不存在之證據可供
      調查甚或提出反證以動搖表面證據之情形下，是否適當援引有罪判決被告自白
      不得充足證明之原則，而逕認為無施行保安處分之必要，即顯非無可疑。
（四）經查本件被告於警訊中自承於八十九年九月開始吸用第二級毒品安非他命於偵
      訊前最後一次吸食時間是在九十年一月中旬，吸食地點均在板橋市○○街二十
      五巷二弄十五之三號，且未受過觀察勒戒處分，有被告九十年二月四日偵訊筆
      錄及錄音在卷可稽，是在被告自白具任意性擔保前提下，被告之自白自為合法
      且具證明力之證據方法之一，對被告施用安非他命之事實已可達初步證明之程
      度；並在欠缺反證存在或出現之前提下，其自白應可初步達到堪信為事實之心
      證程度。原審援引刑事訴訟法關於有罪判決不得以被告自白為唯一證據之規定
      ，顯然未將保安處分之科處與有罪判決適用刑罰二者間法律效果之不同予以區
      分，而其針對不同之刑法處分，適用相同之事實證明與心證度要求，即有混淆
      刑罰與保安處分二者不同功能與制度目的之嫌，同時也忽略了保安處分針對行
      為人個人情狀而發動科處之獨特性，復對於現實上在毒品施用嫌疑人所可能面
      臨到的證據無法於短時間內取得（如精確之驗尿報告通常無法於二十四小時內
      鑑定檢驗完成，以及檢驗過程中因採證程序之失當而導致之證據不存等情形）
      等問題也無法提出符合立法目的與制度設計精神之回答，是以原審援引有罪判
      決之心證度規則，屬於欠缺相同立法目的下之類推適用，已違反法學方法上對
      於類推適用之基本要求，並不足採。其次現行法規定觀察勒戒先行之制度，其
      本意即在於儘早提供機會，使施用毒品者在最短的時間內能夠脫離施用毒品之
      惡習，避免因其施用毒品時間漸次延長依賴日深而積重難返，是以在此情況下
      觀察勒戒甚至帶有有利受處分人之色彩，其時點的掌握也因而成為毒癮是否能
      夠一次阻斷或延續蔓恣的關鍵，是以若囿於傳統上有罪判決嚴格之事實認定，
      將使整體觀察勒戒預設之保安處分功能面臨廢棄之危機，被告也因而喪失了及
      時矯治法律照顧，是以就功能結構面、時效面及被告之保護以論，原審逕以不
      合文義且復喪失立法目的關照之法條適用而駁回原聲請，亦顯非妥適正確之判
      斷。末就原審以該案查扣之安非他命殘渣袋二個為同案被告鄭祥所有，並非屬
      被告所有，無從懸揣其與被告自白吸食安非他命間如何事實相符等為據，而駁
      回原聲請部分云云，查扣案之安非他命殘渣依即便能做為被告並無吸用安非他
      命之證明，換言之即無從做為支持被告甲○○並未吸食安非他命之證據，亦無
      從成為被告自白所形成之初步證明之反證，是以在欠缺反證之情況下，被告甲
      ○○自白表面證據所形成之初步證明，其證明力並未因此動搖或減損，而仍足
      以作為針對被告施用安非他命行為而科以觀察勒戒保安處分之充分證據；且本
      件被告甲○○經台北縣板橋分局採尿初步鑑驗，其尿液確實有安非他命反應，
      有該分局毒品初步鑑驗報告單一紙在卷可稽，足徵被告確有吸食安非他命之情
      事同時也與自白相符，原裁定疏未注意此節，亦未就保安處分與有罪判決所科
      處刑罰之性質差異予以區辨，適用法律亦顯難謂允當。
    綜上情節以觀，爰請撤銷原裁定，另為適當之判決，爰依刑事訴訟法第四百零三
    條第一項、第四百一十九條、第三百六十一條提起抗告，謀求救濟。
四、經查，檢察官於聲請書所據之證據，僅為被告於警訊與偵查之施用安非他命自白
    及施用毒品器具二個、殘渣袋二個，而依警方之違反社會秩序維護法現場紀錄扣
    押物欄所載，是日所查獲物卻為ＶＣＤ唱片四張、計算機一台、安非他命殘渣袋
    二個、海洛因注射針筒二支、摻食器二支（記載用語不明，究為安非他命或海洛
    因之吸食器不詳），再依被告警訊所陳，前開扣押物全為同被查獲之鄭祥和所有
    ，但警方之違反社會秩序維護法現場紀錄扣押物欄上，卻由同被查獲之被告、鄭
    祥和、邵李彥、黃文華等人在所有人欄上簽名捺印指紋，是扣押物究為何人所持
    有或使用，即有究明之必要。而警方於移案之台北縣警察局板橋分局查獲涉嫌毒
    品危害防制毒品初步檢驗報告單上，亦載明就被告之尿液以聯勤二０四廠製造之
    煙毒檢驗Ａ包試劑初步檢驗結果，呈安非他命反應。綜上，本件檢察官於聲請前
    ，固未詳加調查扣押物為何人所有，且於聲請書亦僅簡略書寫被告自白與未詳載
    扣押物狀況，復未載明前開尿液檢驗報告，而未善盡舉證責任（如能於本案聲請
    前詳加調查，清楚舉證，而非簡略填載例稿聲請書，即勿庸再耗費多時撰寫詳細
    之前開抗告書），然卷存既有前開證據，原審法院復無不能詳閱卷證或以聯繫方
    式盡職權調查能事之情形，卻逕以書面審核以僅有被告自白與查扣物不符等理由
    ，予以駁回，顯對毒品危害防制條例與觀察勒戒保安處分之積極防制毒害立法本
    旨，未予審酌，亦未盡調查證據之能事，而稍有未洽，檢察官抗告指摘原裁定不
    當為有理由，應由本院予以撤銷發回原法院更為妥適裁定。
據上論結，應依刑事訴訟法第四百十三條，裁定如主文。
中    華    民    國    九十      年      三      月        七        日
                              臺灣高等法院刑事第七庭
                                  審判長法  官  吳  啟  民
                                        法  官  林  瑞  斌
                                        法  官  施  俊  堯
右正本證明與原本無異。
不得再抗告。
                                        書記官  顏  志  豪
中    華    民    國    九十      年      三      月        八        日


司法院資訊處製作；財團法人民間司法改革基金會備份。
